【裁判字號】    99,易,1168
【裁判日期】    990805
【裁判案由】    詐欺
【裁判全文】
臺灣高雄地方法院刑事判決              99年度易字第1159號
公  訴  人  臺灣高雄地方法院檢察署檢察官
被      告  乙○○
上列被告因詐欺案件，經檢察官先後提起公訴（先起訴案號：98
年度偵字第25853 號、第27977 號、第28999 號；後起訴案號：
99年度偵字第388 號、第9819號、99年度偵緝字第434 號、第43
5 號），經本院合併審理後，判決如下：
    主  文
乙○○幫助犯詐欺取財罪，共貳罪，各處有期徒刑陸月（提供合
作金庫商業銀行東高雄分行帳戶幫助詐欺取財部分）、有期徒刑
肆月（提供玉山商業銀行大順分行帳戶幫助詐欺取財部分），如
易科罰金，均以新臺幣壹仟元折算壹日。應執行有期徒刑捌月，
如易科罰金，以新臺幣壹仟元折算壹日。
關於九九年度偵字第三八八號、第九八一九號、九九年度偵緝字
第四三四號、第四三五號即後起訴之提供合作金庫商業銀行東高
雄分行帳戶幫助詐欺取財部分，公訴不受理。
    事  實
一、乙○○明知目前國內社會上層出不窮之不法份子為掩飾渠等
    不法行徑，避免執法人員之追究及處罰，經常利用他人之存
    款帳戶存摺、提款卡及密碼轉帳，以確保犯罪所得之不法利
    益並掩人耳目，因此，在客觀上可以預見一般取得他人金融
    存款帳戶使用之行徑，常與財產犯罪所需有密切關連。然其
    竟基於縱有人持其所有之帳戶作為詐欺之犯罪工具，亦不違
    背其本意之幫助詐欺取財犯意，分別於：
    (一)民國98年6 月26日至29日間之某時，在不詳地點，將其申
      設之合作金庫商業銀行東高雄分行（下稱合庫銀行）帳號
      0000000000000 號帳戶之存摺、提款卡暨密碼交付予真實
      姓名年籍不詳之成年男子及其所屬詐欺集團使用。嗣該詐
      欺集團取得乙○○所提供之合庫銀行帳戶存摺、提款卡及
      密碼等物後，即共同基於為自己不法所有之詐欺取財犯意
      聯絡，於雅虎奇摩或露天拍賣網站上，刊登不實之商品廣
      告，誘騙不知情之買家下標，而分別使：
      1.黃詩尹於98年6 月28日19時許，見諸該集團在雅虎奇摩
        拍賣網站所刊登之「摺疊腳踏車」拍賣廣告，不疑有他
        而下標購買，並於同年月29日13時23分許，依得標價格
        匯款新臺幣（下同）4,500 元至乙○○之合庫銀行帳戶
        內，旋遭提領一空。
      2.陳富銘於98年6 月29日15時56分前之某時許，見諸該集
        團在雅虎奇摩拍賣網站所刊登之數位相機拍賣廣告，陷
        於錯誤而下標購買，並於98年6 月29日15時56分許，依
        佯作賣家之同詐欺集團成員指示，匯款5,000 元至乙○
        ○之合庫銀行帳戶內，旋遭提領一空。
      3.王聖豪於98年6 月29日16時41分前之某時許，見諸該集
        團在雅虎奇摩拍賣網站所刊登之筆記型電腦拍賣廣告，
        陷於錯誤而下標購買，並於98年6 月29日16時41分許，
        依佯作賣家之同詐欺集團成員指示，匯款6,000 元至乙
        ○○之合庫銀行帳戶內，旋遭提領一空。
      4.王誌遠於98年6 月29日當日17時52分前之某時，見諸該
        集團在露天（起訴書誤載為「雅虎奇摩」）拍賣網站所
        刊登之「PANASONIC LX3 數位相機」拍賣廣告，陷於錯
        誤而下標購買，並於同日17時52分許，依佯作賣家「古
        小姐」之同詐欺集團成員指示，匯款8,000 元至乙○○
        之合庫銀行帳戶內，旋遭提領一空。
      5.劉得全於98年6 月29日當日18時29分前某時許，見諸該
        集團在露天（起訴書誤載為「雅虎奇摩」）拍賣網站所
        刊登之「Eee PC 1000H型筆記型電腦」拍賣廣告，陷於
        錯誤而下標購買，並於同日18時29分許，依該商品標價
        匯款5,120 元至乙○○之合庫銀行帳戶內，旋遭提領一
        空。
      6.陳怡秀於98年6 月29日20時許，見諸該集團在露天（起
        訴書誤載為「雅虎奇摩」）拍賣網站所刊登之「SONY
        T-700 相機」拍賣廣告，乃不疑有他而下標購買，並於
        同日20時30分許，依該商品標價匯款4,600 元至乙○○
        之合庫銀行帳戶內，旋遭提領一空。
      7.葉彥志於98年6 月29日21時許，見諸該集團在露天拍賣
        網站所刊登之「BENQ SH4242 液晶電視」拍賣廣告，陷
        於錯誤而下標購買，並於同日21時後某時許，依佯作賣
        家「林先生」之同詐欺集團成員指示，匯款15,000元至
        乙○○之合庫銀行帳戶內，旋遭提領一空。
    (二)98年7 月3 日至8 日間之某時，在不詳地點，將其所申設
      之玉山商業銀行大順分行（下稱玉山銀行）帳號00000000
      00000 號帳戶之存摺、提款卡暨密碼交付予真實姓名年籍
      不詳之成年男子及其所屬詐欺集團使用。嗣該詐欺集團取
      得乙○○所提供之玉山銀行帳戶存摺、提款卡及密碼等物
      後，即共同基於為自己不法所有之詐欺取財犯意聯絡，於
      98年7 月8 日20時30分許，佯作雅虎奇摩網站之人員撥打
      電話予陳麗容，並對陳麗容訛稱其購物時按到約定轉帳，
      須至自動櫃員機操作加以取消云云，致陳麗容陷於錯誤，
      遂分別於同日21時25分許、23時10分許（起訴書均誤載為
      「98年7 月9 日」），至自動櫃員機依對方指示操作，而
      各匯款9,987 （起訴書誤載為「9,989 」) 元及29 ,989
      元至乙○○之玉山銀行帳戶內。
    嗣黃詩尹、陳富銘、王聖豪、王誌遠、劉得全、陳怡秀、葉
    彥志因遲未收到所購商品；陳麗容則因歹徒一再指示操作自
    動櫃員機而發覺有異，分別報警處理後，循線查獲上情。
二、案經陳麗容訴由高雄市政府警察局苓雅分局；劉得全、王誌
    遠訴由臺中縣警察局清水分局報告臺灣臺中地方法院檢察署
    呈請臺灣高等法院檢察署令轉；屏東縣政府警察局東港分局
    、臺中市警察局第六分局分別報告臺灣臺中地方法院檢察署
    呈請臺灣高等法院檢察署令轉及臺北縣政府警察局土城分局
    、高雄市政府警察局前鎮分局報告臺灣高雄地方法院檢察署
    檢察官偵查起訴。
    理  由
壹、程序方面（含證據能力）：
  一、本件因據檢察官就被告乙○○提供前揭合庫銀行及玉山銀
      行帳戶幫助詐欺陳怡秀、劉得全、黃詩尹、王誌遠、陳麗
      容之犯行（即98年度偵字第25853 號、第27977 號、第28
      999 號，於99年4 月29日繫屬本院，審理案號：99年度易
      字第1159號，下稱「先起訴部分」），及提供合庫銀行帳
      戶幫助詐欺陳富銘、葉彥志、王聖豪等人之犯行（即99年
      度偵字第388 號、第9819號、99年度偵緝字第434 號、第
      43 5號，於99年5 月6 日繫屬本院，審理案號：99年度易
      字第1168號，下稱「後起訴部分」），分別提起公訴，形
      式上觀察，係認被告所犯為數罪，且因被告於兩案所為辯
      解及聲請調查之證據原屬相同，故本院乃予合併審理；惟
      此部分程序之處理，不影響本院經審理後，認被告就提供
      合庫銀行帳戶幫助詐欺取財部分之行為僅一，其以一幫助
      行為致被害人黃詩尹、陳富銘、王聖豪、王誌遠、劉得全
      、陳怡秀、葉彥志受騙損失財物，為想像競合犯，屬裁判
      上一罪，後起訴部分係重複起訴之認定（詳後述），合先
      敘明。
  二、按被告以外之人於審判外之言詞或書面陳述，除法律有規
      定者外，不得作為證據；被告以外之人於審判外之陳述，
      雖不符刑事訴訟法第159 條之1 至之4 之規定，然經當事
      人於審判程序同意作為證據，法院審酌該言詞陳述或書面
      陳述作成時之情況，認為適當者，亦得為證據；刑事訴訟
      法第159 條第1 項、第159 條之5 第1 項分別定有明文。
      本判決認定事實所引用之證據資料，除原已符合刑事訴訟
      法第159 條之1 至第159 條之4 ，及法律另有規定等傳聞
      法則例外規定得作為證據以外；其餘並非公務員違背法定
      程式所取得，檢察官及被告於本院均同意作為認定事實之
      證據，且審酌各該證人或書面陳述作成時之情況，並無違
      法不當或證明力明顯過低之瑕疵，認為以之作為證據為適
      當，均得作為證據。
貳、有罪部分：
  一、訊據被告固坦承前述合庫銀行及玉山銀行帳戶均其所申辦
      使用之事實，惟矢口否認有何幫助詐欺取財之犯行，辯稱
      ：以上帳戶均已遺失，我沒有詐騙被害人云云。惟查：
      (一)被害人黃詩尹、陳富銘、王聖豪、王誌遠、劉得全、陳
        怡秀、葉彥志各於前述時間至雅虎奇摩或露天拍賣網站
        下標購買詐欺集團所刊登之各該不實拍賣廣告遭騙，而
        分別於前揭時間，匯款各該金額至被告之合庫銀行帳戶
        ；被害人陳麗容則於98年7 月8 日20時30分許，接到佯
        作雅虎奇摩網站人員來電訛稱其網路購物時錯按付款方
        式，須至自動櫃員機操作取消，致其陷於錯誤後，遂於
        同日21時25分許、23時10分許各匯款9,987 元及29,989
        元至被告之玉山銀行帳戶內等情，業據被害人黃詩尹、
        陳富銘、王聖豪、王誌遠、劉得全、陳怡秀、葉彥志及
        陳麗容指訴綦詳，並有劉得全以網路ATM 匯款之網頁畫
        面列印資料（偵字第25853 號卷第14頁）、陳怡秀之台
        新銀行帳號00000000000000號帳戶存摺內頁影本（臺中
        縣警察局清水分局刑案偵查卷宗第34頁）、黃詩尹、王
        誌遠、王聖豪、陳麗容之自動櫃員機交易明細表（臺中
        縣警察局清水分局刑案偵查卷宗第39頁、第42頁；高雄
        市政府警察局苓雅分局刑案偵查卷宗第39頁；臺中市警
        察局第六分局刑案偵查卷宗第3 頁；偵字第34408 號卷
        第25頁）、陳富銘、葉彥志之網路銀行轉帳查詢畫面列
        印資料（屏東縣政府警察局東港分局刑案偵查卷宗第19
        頁；高雄市政府警察局前鎮分局刑案偵查卷宗第31頁）
        、被告前揭合庫銀行及玉山銀行帳戶之交易明細表、交
        易資料查詢單附卷可稽（偵字第25853 號卷第22頁；臺
        中縣警察局清水分局刑案偵查卷宗第14頁），且依被告
        以上帳戶交易資料所載，被害人一經匯款至各該帳戶後
        ，即遭不明人士提領一空，顯係分工甚為縝密無間之詐
        欺取財集團所為，足認被告之金融機構帳戶，確已遭犯
        罪集團用以充作詐騙被害人黃詩尹、陳富銘、王聖豪、
        王誌遠、劉得全、陳怡秀、葉彥志及陳麗容之指定匯款
        帳戶。
      (二)被告雖辯稱以上帳戶均已遺失云云。惟查，被告所辯此
        節，已與其警詢中所稱：「我有申請玉山銀行帳戶使用
        ；該帳戶沒有遺失或失竊，該帳戶提款卡放在家中」（
        高雄市政府警察局苓雅分局刑案偵查卷宗第1 頁、第2
        頁），顯有齟齬。且就遺失地點乙節，被告於99年1 月
        21日偵查中先稱：「在仁武全真中醫不見的」（偵字第
        25853 號第75頁），嗣於99年2 月10日偵查中則改稱：
        「我在工地時，放在車上不見的」（偵緝字第434 號卷
        第20頁），亦見所述有所出入。再其就詐欺集團何以知
        悉其提款密碼乙節，雖辯稱：「因我將密碼寫在紙上，
        並與提款卡放一起」云云，然而，姑不論金融帳戶資料
        事關個人財產權益之保障，一般稍有社會歷練、經驗之
        人均知金融卡與密碼應分別保存，以免徒增帳戶款項遭
        人持卡盜領之風險，所辯此情已與常理有悖，且其於偵
        查中自承：「兩本帳戶之密碼相同，都是用我生日『60
        1107』」（偵字第25853 號卷第76頁；偵緝字第434 號
        卷第28頁），既以自己生日設定密碼，即係為方便記憶
        之故，又焉須將之記載於紙而附隨提款卡同放？益見被
        告辯解之情詞，要與事理有違，難以採信。甚且，被告
        自以帳戶遺失乙節置辯後，始終辯解所申請之合庫銀行
        及玉山銀行帳戶之存摺、提款卡及密碼係放在皮包內一
        同遺失，惟據被告於本院審理中供稱：「玉山銀行存摺
        開戶時有存1 千元，該1 千元是我自己去領出的」等語
        （本院易字第1159號卷第39頁），而上述1 千元之提領
        日期為98年7 月3 日，有前揭被告玉山銀行帳戶之交易
        資料查詢單可憑（臺中縣警察局清水分局刑案偵查卷宗
        第14頁），由此可知該玉山帳戶至少在98年7 月3 日前
        ，尚為被告持有中；而合庫銀行帳戶部分則於同年6 月
        29日已遭詐欺集團利用作為詐欺被害人匯款之帳戶使用
        ，已如前述，可見詐欺集團取得被告之合庫銀行及玉山
        銀行帳戶之時間點，顯有落差，益徵被告所辯「帳戶同
        時遺失」情節與實情不符，殊難採信，且由被告刻意曲
        解事實為辯，恰亦足徵被告心虛而飾詞圖卸之規避責任
        心態。再由詐欺集團成員角度觀之，渠等當知使用與自
        己毫無關聯性之他人帳戶資為掩飾，俾免犯行遭查緝，
        亦明瞭社會上一般稍具理性之人如遇帳戶資料或密碼遺
        失，為防止拾得者擅領存款或擅用帳戶，必旋於發現後
        立即辦理掛失手續，在此情形下，若猶以各該拾得帳戶
        作為指示被害人匯入款項之犯罪工具，即有可能無法提
        領犯罪所得，致渠等大費周章從事之犯行成空，是以詐
        欺集團成員若非確信該帳戶所有人不會立即辦理掛失，
        當不至以該帳戶從事於財產犯罪，該等確信與把握，在
        該帳戶資料係拾得，而非出於帳戶權利人有意提供使用
        之情形，斷無發生之可能。據此，自足以合理推斷本件
        遭詐欺集團用以詐欺被害人匯款之前揭合庫銀行及玉山
        銀行帳戶，當係被告所提供無訛，否則該詐欺集團豈有
        可能任意指示多位被害人將款項匯入被告之帳戶中，而
        干冒隨時遭失主發覺後掛失或報警停止帳戶交易之風險
        。復佐以被告自承合庫銀行之提款卡係其於98年6 月26
        日申領使用（偵字第25853 號卷第6 頁），該提款卡併
        同其他帳戶資料係自同年月29日起遭詐欺集團所利用；
        另玉山銀行帳戶則於98年7 月3 日尚為被告持用提領1
        千元，該帳戶嗣於同年月8 日遭詐欺集團所利用等情，
        俱如前述，自足推認被告交付合庫銀行帳戶及玉山銀行
        帳戶之時點，應分別係在「98年6 月26日至29日間之某
        時」及「98年7 月3 日至8 日間之某時」無訛。至被告
        於偵查中雖提出其於98年7 月1 日向合庫銀行掛失金融
        卡之書面紀錄1 份，然此不過其事後為掩飾犯行之舉措
        ，此觀其掛失時點乃巧於詐欺集團提領末筆詐騙匯款金
        額之後，且其掛失後，復交付其玉山帳戶予詐欺集團使
        用等情自明，是該掛失紀錄，自不足執行有利被告之認
        定。
      (三)末查，金融存款帳戶攸關存戶個人財產權益之保障，專
        屬性甚高，衡諸常理，若非與本人有密切關係，不可能
        提供個人帳戶供他人使用，又坊間報章雜誌及其他新聞
        媒體，對於犯罪集團為掩飾其等詐欺取財犯行，經常利
        用他人存款帳戶作為匯款帳戶，以規避執法人員之查緝
        ，並掩飾、確保因自己犯罪所得之財物，乃多所報導及
        再三披露，則依一般人之社會生活經驗，苟見他人不自
        己申請開立帳戶而蒐集不特定人之帳戶使用，衡情應可
        預見收集之帳戶乃係被利用為與財產有關之犯罪工具。
        被告於行為時，已為年滿37歲且有社會經驗之人，對此
        當無不知之理，竟仍先後分次提供其合庫銀行、玉山銀
        行帳戶之存摺、提款卡及密碼等物，以利不詳犯罪集團
        成員犯罪使用，縱無證據證明被告明知該等不詳人士之
        犯罪態樣，然就渠等嗣後將其提供之帳戶供作詐欺取財
        之用，顯不違反其本意，則被告有幫助該犯罪集團詐欺
        取財之未必故意，甚為顯明。
      (四)綜上所述，被告所辯各節均無可採，本件事證明確，被
        告犯行堪以認定，應依法論科。
三、核被告分別於98年6 月26日至29日間之某時及98年7 月3 日
    至8 日間之某時，先後提供所申設之合庫銀行及玉山銀行帳
    戶存摺、提款卡及密碼，分別使他人得以使用該等金融機構
    帳戶遂行詐欺取財之犯行，所為均係犯刑法第30條第1 項前
    段、第339 條第1 項之幫助詐欺取財罪。被告並未實際參與
    各該詐欺犯行，所犯情節較正犯輕微，爰均依刑法第30條第
    2 項規定，各減輕其刑。又被告以上分次提供不同之金融機
    構帳戶存摺、提款卡及密碼給他人之幫助詐欺取財犯行，犯
    意各別，行為互殊，應予分論併罰。再被告提供合庫銀行帳
    戶部分，僅有一次幫助行為，然致被害人黃詩尹、陳富銘、
    王聖豪、王誌遠、劉得全、陳怡秀、葉彥志受騙損失財物，
    係一行為觸犯數罪名，為想像競合犯，應依刑法第55條之規
    定，從一重處斷。而本件先起訴部分雖未敘及被害人陳富銘
    、王聖豪、葉彥志亦受騙匯款至被告之合庫銀行帳戶（即後
    起訴部分所載之犯罪事實），惟此部分犯行與先起訴部分，
    有前述想像競合犯之裁判上一罪關係，即應為先起訴部分之
    效力所及，本院自得併予審究，附此敘明。爰審酌被告先後
    分次提供所申設之金融帳戶予他人使用，不僅造成執法機關
    不易查緝犯罪行為人，助長經濟犯罪風氣，更造成被害人求
    償上之困難，且犯後未能坦承犯行，並斟酌各該被害人受詐
    欺金額之多寡等一切情狀，分別量處被告提供合庫銀行帳戶
    幫助詐欺取財部分有期徒刑6 月、提供合庫銀行帳戶幫助詐
    欺取財部分有期徒刑4 月，並定應執行刑有期徒刑8 月，及
    就以上宣告刑及定刑，分別諭知易科罰金之折算標準，以資
    儆懲。
參、不受理判決（即後起訴之99年度偵字第388 號、第9819號、
    99年度偵緝字第434 號、第435 號）部分：
  一、後起訴部分意旨略以：被告基於幫助詐欺取財之不確定故
      意，於98年6 月23日至29日間某日，在不詳地點，將其所
      有前揭合庫銀行帳戶之存摺、提款卡暨密碼，交付予某姓
      名年籍不詳之詐欺集團成員，供該詐欺集團對陳富銘、葉
      彥志、王聖豪、黃詩尹、王誌遠行騙，致各該被害人受騙
      匯款至該合庫銀行帳戶內，因認被告係犯刑法第30條第1
      項前段、第339 條第1 項之幫助詐欺取財罪嫌等語。
  二、按已經提起公訴或自訴之案件，在同一法院重行起訴者，
      應諭知不受理之判決，刑事訴訟法第303 條第2 款定有明
      文。此即所謂一事不再理原則，關於實質上一罪或裁判上
      一罪，均有其適用，刑法所定之想像競合犯或修正前之連
      續犯均係裁判上之一罪，其一部分犯罪事實已經提起公訴
      或自訴者，其效力當然及於全部，如檢察官復將其他部分
      重行起訴，應諭知公訴不受理之判決（最高法院96年度臺
      上字第4611號判決意旨參照）。
  三、查本件後起訴部分（99年5 月6 日繫屬本院）所述之被害
      人，與先起訴（99年4 月29日繫屬本院）之被害人黃詩尹
      、王誌遠、劉得全、陳怡秀遭詐欺取財部分（其中，先、
      後起訴關於被害人黃詩尹、王誌遠之犯罪事實相同），同
      係被告提供合庫銀行帳戶予詐欺集團利用所致，而被告以
      此一幫助行為，致先、後起訴所論及之被害人黃詩尹、陳
      富銘、王聖豪、王誌遠、劉得全、陳怡秀、葉彥志受騙損
      失財物，或屬相同事實，或係一行為觸犯數罪名，為想像
      競合犯，已如前述，是檢察官就屬於實質上一罪或裁判上
      一罪之部分犯罪事實，以99年度偵字第388 號、第9819號
      、99年度偵緝字第434 號、第435 號向本院重行提起公訴
      ，乃就同一案件重行起訴，而有違一事不再理之原則，揆
      諸前揭說明，爰就後起訴部分，諭知不受理之判決。
據上論斷，應依刑事訴訟法第299 條第1 項前段、第303 條第2
款，刑法第339 條第1 項、第30條第2 項、第55條前段、第51條
第5 款、第41條第1 項前段，刑法施行法第1 條之1 第1 項、第
2 項前段，判決如主文。
本案經檢察官甲○○到庭執行職務。
中    華    民    國    99    年    8    月    5     日
                  刑事第八庭  審判長法  官  王伯文
                                    法  官  林建鼎
                                    法  官  蔣志宗
以上正本證明與原本無異。
如不服本判決應於收受送達後10日內向本院提出上訴書狀，並應
敘述具體理由；如未敘述上訴理由者，應於上訴期間屆滿後20日
內向本院補提理由書（均須按他造當事人之人數附繕本）「切勿
逕送上級法院」。
中    華    民    國    99    年    8     月    5     日
                                    書記官  李崑良
附錄本判決論罪科刑之法條：
刑法第30條
幫助他人實行犯罪行為者，為幫助犯。雖他人不知幫助之情者，
亦同。
幫助犯之處罰，得按正犯之刑減輕之。
刑法第339條第1項
意圖為自己或第三人不法之所有，以詐術使人將本人或第三人之
物交付者，處5 年以下有期徒刑、拘役或科或併科1 千元以下罰
金。
刑法施行法第1 條之1
中華民國94年1 月7 日刑法修正施行後，刑法分則編所定罰金之
貨幣單位為新臺幣。
94年1 月7 日刑法修正時，刑法分則編未修正之條文定有罰金者
，自94年1 月7 日刑法修正施行後，就其所定數額提高為30倍。
但72年6 月26日至94年1 月7 日新增或修正之條文，就其所定數
額提高為3倍。

司法院資訊處製作；財團法人民間司法改革基金會備份。
